臺灣臺中地方法院民事判決
110年度訴字第2549號
原      告  賴昱君  
訴訟代理人  許博堯律師
複代理人    戴連宏律師
被      告  邱冠維  
            賴國煌  
            賴昱儒  
上列當事人間請求分割共有物事件，本院於民國111年1月25日言
詞辯論終結，判決如下：
    主      文
兩造共有如附表一所示土地應予變賣，所得價金由兩造按附表一
所示比例分配。
訴訟費用由兩造按如附表二所示比例負擔。
    事實及理由
一、本件被告賴國煌、賴昱儒未於言詞辯論期日到場，核無民事
    訴訟法第386條各款所列情形，故依原告之聲請，由其一造
    辯論而為判決。
二、原告主張：如附表一所示土地（下合稱系爭土地）為兩造按
    如附表一所示應有部分比例共有，均無因法令限制不能分割
    之情事，亦無因物之使用目的不能分割之情形，兩造復無不
    分割之約定，然兩造就分割方法無法達成協議，故請求將上
    開土地變賣，而以價金分配方式分割等語，並聲明：如主文
    第1項所示。
三、被告賴國煌、賴昱儒未於言詞辯論期日到場，然以書狀表示
    ：如附表一編號2所示土地（下稱757地號土地）現出租第三
    人使用中，賴昱儒同意以該地110年公告現值每平方公尺（
    下同）3,300元之價格，即總價288萬4,398元向原告購買其
    應有部分，並與賴國煌繼續維持共有等語，並聲明：原告之
    訴駁回。被告邱冠維則當庭陳稱：我同意變價分割如附表一
    編號1所示土地（下稱678地號土地）等語。
四、本院的判斷：
（一）系爭土地並無不能分割之情事：
　　1.各共有人，除法令另有規定外，得隨時請求分割共有物；
      但因物之使用目的不能分割或契約訂有不分割之期限者，
      不在此限，民法第823條第1項定有明文。而所謂因物之使
      用目的不能分割，係指共有物繼續供他物之用，而為其物
      之利用所不可缺，或為一權利之行使所不可缺者而言。又
      已申請興建農舍之農業用地，直轄市、縣（市）主管建築
      機關應於地籍套繪圖上，將已興建及未興建農舍之農業用
      地分別著色標示，未經解除套繪管制不得辦理分割，亦為
      農業用地興建農舍辦法第12條第2項所明定。經查，系爭
      土地之土地使用分區均記載為特定農業區、使用地類別則
      均記載為農牧用地（見本院卷第27、31頁之土地登記謄本
      ），而為農業發展條例第3條第11款所規定之耕地甚明，
      然系爭土地經查並無申請建造執照紀錄或經農舍套繪管制
      ，有臺中市政府都市發展局111年11月30日函、臺中市后
      里區公所110年12月2日函可憑（見本院卷第129、131頁）
      ，即無法令上不得分割之限制。
　　2.每宗耕地分割後每人所有面積未達0.25公頃者，不得分割
      ，農業發展條例第16條第1項前段雖有明文，但共有耕地
      整筆變賣，以價金分配共有人，並不發生農地細分情形，
      應不在該條限制之列。是以共有耕地之共有人請求採變賣
      共有物分配價金之分割方法，並非不得准許（最高法院63
      年台上字第543號、64年台上字第420號、68年台上字第32
      47號判決先例看法相同）。又同條例第16條第1項但書第3
      、4款雖規定於89年1月4日修正施行（按：同年1月26日公
      布施行）後所繼承之耕地或89年1月4日修正施行前之共有
      耕地，仍得分割為單獨共有，而不受上述限制。然第3款
      規定應係為解決耕地因繼承而產生產權過度複雜之問題。
      倘耕地於繼承後再有其他因非繼承行為（如贈與、買賣等
      ）介入所成立之共有關係，由於該共有關係已非因繼承而
      形成，當無該款規定之適用。經查，原告雖係於108年1月
      10日以107年10月發生之遺囑繼承而登記取得678地號土地
      應有部分二分之一、另原告被告賴昱儒各於108年1月10日
      以107年10月發生之遺囑繼承而登記取得757地號土地應有
      部分四分之一。然被告邱冠維係於110年7月23日以同年7
      月7日發生之夫妻贈與而取得678地號土地應有部分二分之
      一，被告賴國煌係於89年9月27日因同年8月31日發生之贈
      與，有土地登記謄本在卷可憑（見本院卷第27、31頁），
      根據上述說明，自無該條例第16條第1項第3款規定適用。
      又兩造之共有關係係成立於農業發展條例89年1月4日修正
      條文施行之後，自亦無該條例第16條第1項第4款規定之適
      用，故系爭土地即應受該條例第16條第1項本文規定之限
      制，但根據上述說明，仍得以變賣分配價金之方式為分割
      。
　　3.系爭土地目前均作為種植作物使用，為兩造所不爭執（見
      本院卷第17、39至43、59至61頁），並無因物之使用目的
      不能分割之情形。而原告與邱冠維就其等共有之678地號
      土地，原告起訴時請求為原物分配，後則請求變價分割，
      而邱冠維原係主張欲價購原告應有部分，足見兩造未能就
      分割方案達成協議。另原告與賴國煌、賴昱儒共有之757
      地號土地，兩造就分割方案亦無共識。再兩造均無協議不
      為分割之情事，因此原告請求分割上開土地於法有據，應
      予准許。
（二）678地號土地部分：
　　1.原物分配顯有困難時，得變賣共有物，以價金分配於各共
      有人，民法第824條第2項第2款前段定有明文。678號土地
      面積僅有165.65平方公尺，若按應有部分比例以原物分配
      ，各共有人顯無法達農業發展條例第16條所規定得為分割
      之0.25公頃（即2,500平方公尺）。
　　2.本院審酌原告不接受邱冠維表示以每坪5,800元之價格購
      買其應有部分，而兩造亦均無意願委由專業機關鑑定該土
      地之價值（見本院卷第150頁），且雙方最終當庭均表明
      同意將678地號土地以變賣分配價金之方式分割之，若將
      該地予以變賣，而透過市場競價機制，使有能力開發該地
      或整併鄰地者，願意出高價買受該土地，而可活絡該地之
      利用。況邱冠維如有意取回該土地，仍得本於共有人身分
      於拍賣時行使土地法第34條之1第4項規定之優先購買權。
      故本院認將678地號土地以變賣而將所得依兩造應有部分
      比例分配之方式為分割，應屬適當。
（三）757地號土地部分：
　　1.查757地號面積僅有3,496.24平方公尺，若按應有部分比
      例分配原物，各共有人分得部分之面積亦無法達農業發展
      條例第16條所規定得為分割之0.25公頃。
　　2.本院審酌該土地若再予以細分，實不利於耕作。又原告不
      接受賴國煌、賴昱儒表示以每平方公尺3,300元之價格購
      買其應有部分，而原告無意願委由專業機關鑑定該土地之
      價值，賴國煌、賴昱儒經本院於110年11月16日函詢其等
      是否有意願送請專業單位鑑定找補之價格（見本院卷第11
      9、123至125頁），但其等迄本院言詞辯論終結時均未以
      書狀或到庭表示意見。本院認為若將該土地予以變賣，將
      價金分配給各共有人，符合法律規定並兼顧兩造公平及利
      益，原告或賴國煌、賴昱儒如有意取回該土地，仍得本於
      共有人身分於拍賣時行使土地法第34條之1第4項規定之優
      先購買權，而藉由市場價格競爭機制，獲得合理之價格，
      對兩造仍屬公平。故本院認將757地號土地予以變賣，並
      將變賣所得依兩造應有部分比例予以分配之方式分割，亦
      屬適當。
五、結論：
    綜上所述，本院斟酌上情，認為將系爭土地予以變價，將所
    得按應有部分比例分配給各共有人之分割方法，基於共有物
    性質、經濟效用，及全體共有人利益及公平性考量，俱屬允
    當，故判決如主文所示。
六、本件事證已臻明確，兩造其餘攻擊防禦方法及證據，經本院
    斟酌後，對於判決之結果不生影響，故不再逐一論列，併此
    敘明。
七、兩造就共有物分割方法不能達成協議時，固得由原告起訴請
    求裁判分割，然原告主張之分割方法，僅供法院參考，就該
    部分並不生其訴有無理由之問題，況縱法院認原告請求分割
    共有物為有理由，依法定方法分割，然依民法第825 條規定
    ，分割後各共有人間就他共有人分得部分係互負擔保責任，
    即該判決尚非片面命被告負義務；遑論兩造主張不同之分割
    方法，以致不能達成協議，毋寧為其等伸張或防衛權利所必
    要，如僅因法院准原告分割共有物之請求，即命被告應負擔
    全部訴訟費用，不免失衡，故依民事訴訟第80條之1規定，
    由兩造依附表二應有部分比例負擔較為合理。
中　　華　　民　　國　　111 　年　　2 　　月　　15　　日
                  民事第五庭    法　官　施懷閔
以上為正本係照原本作成。
如對本判決上訴，須於判決送達後20日內向本院提出上訴狀（須
附繕本）。如委任律師提起上訴者，應一併繳納上訴審裁判費。
中　　華　　民　　國　　111 　年　　2 　　月　　15　　日
                                書記官　張宏賓
【附表一】
編號 土地 面積 （平方公尺） 共有人 應有部分（價金分配比例） １ 臺中市○○區○○段000地號 165.65 原告 二分之一    邱冠維 二分之一 ２ 臺中市○○區○○段000地號 3,496.24 原告 四分之一    賴國煌 二分之一    賴昱儒 四分之一 
【附表二】訴訟費用負擔比例（土地價值按110年1月公告現值計
算；單位：新臺幣）
編號 共有人 678地號土地 757地號土地 比例 １ 原告 248,475元 2,884,398元 百分之二十六 ２ 邱冠維 248,475元  百分之二 ３ 賴國煌  5,768,796元 百分之四十八 ４ 賴昱儒  2,884,398元 百分之二十四